ACORDAO-COMPLETO-2537261

ACÓRDÃO 4214/2022 ATA 28/2022 - SEGUNDA CÂMARA

VISTOS, relatados e discutidos o pedido de reexame interposto por Rosane Maria Sant Anna Moreno Rozatto contra o Acórdão 14827/2021-TCU-Segunda Câmara, de relatoria do Ministro-Substituto Marcos Bemquerer Costa, por meio do qual este Tribunal, entre outras medidas, considerou ilegal o ato de concessão de aposentadoria, negando o respectivo registro.
ACORDAM os Ministros do Tribunal de Contas da União, reunidos em Sessão da 2ª Câmara, diante das razões expostas pelo Relator, com fundamento com fundamento no art. 48 da Lei 8.443/1992, em:
9.1. conhecer do recurso interposto e, no mérito, negar-lhe provimento;
9.2. enviar cópia do presente Acórdão à recorrente e demais interessados, destacando que o relatório e o voto que o fundamentam podem ser acessados por meio do endereço eletrônico www.tcu.gov.br/acordaos.

Pedido de reexame interposto Rosane Maria Sant Anna Moreno Rozatto, ex-servidora do TRT/15ª Região, por meio do qual se insurge contra o Acórdão 14.827/2021TCU2ª Câmara, que teve como relator o Excelentíssimo Senhor Ministro-Substituto Marcos Bemquerer Costa.

Segunda Câmara

Tribunal Regional do Trabalho da 15ª Região - Campinas/SP.

3. Interessados/Responsáveis/Recorrentes:
3.1. Interessados: Rosane Maria Sant Anna Moreno Rozatto (XXX.016.438-XX).
3.2. Recorrente: Rosane Maria Sant Anna Moreno Rozatto (XXX.016.438-XX).

13.1. Ministros presentes: Bruno Dantas (Presidente), Augusto Nardes, Aroldo Cedraz e Antonio Anastasia (Relator).
13.2. Ministros-Substitutos presentes: Marcos Bemquerer Costa e André Luís de Carvalho.

ACORDAO-COMPLETO-2560180

Acórdão 1747/2023 - Segunda Câmara

ANTONIO ANASTASIA

Ministro-Substituto Marcos Bemquerer Costa.

Inicialmente, reproduzo a instrução da Secretaria de Recursos - Serur (peça 37) , que contou com o endosso do corpo diretivo da unidade técnica e do Ministério Público de Contas (peças 38 e 39) .
"INTRODUÇÃO
1.	Trata-se de pedido de reexame (peças 14-23) interposto pela Sra. Rosane Maria Sant Anna Moreno Rozatto, ex-servidora do TRT/15ª Região, por meio do qual se insurge contra o Acórdão 14827/2021-TCU-Segunda Câmara (peça 8) , que teve como relator o Excelentíssimo Senhor Ministro-Substituto Marcos Bemquerer Costa.
1.1	A deliberação recorrida apresenta o seguinte teor:
ACORDAM os Ministros do Tribunal de Contas da União, com fundamento nos artigos 1º, inciso V, e 39, inciso II, da Lei 8.443/1992, c/c os artigos 17, inciso III, 143, inciso II, 260 e 262 do Regimento Interno/TCU, em considerar ilegal a concessão de aposentadoria da Sra. Rosane Maria Santanna Moreno Rozatto e negar registro ao correspondente ato, dispensar o ressarcimento das quantias indevidamente recebidas de boa-fé pela interessada, consoante o disposto no Enunciado 106 da Súmula da Jurisprudência do TCU, e expedir as determinações contidas no subitem 1.7 abaixo:
1. Processo TC-Processo 022.321/2021-7 (APOSENTADORIA) 
	1.1. Interessada: Rosane Maria Sant Anna Moreno Rozatto (XXX.016.438-XX) 
	1.2. Órgão: Tribunal Regional do Trabalho da 15ª Região - Campinas/SP
	1.3. Relator: Ministro-Substituto Marcos Bemquerer Costa
	1.4. Representante do Ministério Público: Procurador Sergio Ricardo Costa Caribé
	1.5. Unidade Técnica: Secretaria de Fiscalização de Integridade de Atos e Pagamentos de Pessoal e de Benefícios Sociais (Sefip) .
	1.6. Representação legal: não há.
	1.7. Determinações:
	1.7.1. determinar ao órgão de origem que, no prazo de 15 (quinze) dias a contar da notificação deste Acórdão, adote as seguintes providências:
	1.7.1.1. promova o destaque das parcelas de "quintos/décimos" incorporadas com base em funções comissionadas exercidas entre 08/04/1998 e 04/09/2001, transformando-as em parcela compensatória a ser absorvida por quaisquer reajustes futuros, desde que a hipótese não seja de decisão judicial transitada em julgado, nos moldes da decisão do Supremo Tribunal Federal no RE 638.115/CE;
	1.7.1.2. dê ciência do inteiro teor desta Deliberação à Sra. Rosane Maria Santanna Moreno Rozatto, alertando-a de que o efeito suspensivo proveniente da interposição de possíveis recursos perante o TCU não a exime da devolução dos valores percebidos indevidamente após a respectiva notificação, caso os recursos não sejam providos, encaminhando a este Tribunal, no prazo de 30 (trinta) dias, comprovante da referida ciência (grifos acrescidos) .
HISTÓRICO 
2.	Conforme consta do ato de peça 3, a recorrente ocupou funções comissionadas posteriormente ao advento da Lei 9.624/1998, cujas correspondentes parcelas de quintos foram incorporadas aos seus proventos, razão por que foi determinado ao órgão de origem que procedesse à adequação da aludida parcela conforme modulado pelo Supremo Tribunal Federal no âmbito do RE 638.115. 
ADMISSIBILIDADE
3.	Reitera-se o exame de admissibilidade efetuado pelo Sar/Serur (peça 24) , ratificado pelo Excelentíssimo Sr. Ministro-Relator Raimundo Carreiro (peça 30) , que concluiu pelo conhecimento do pedido de reexame, com fundamento no artigo 48 da Lei 8.443/1992, c/c os artigos 285 e 286, parágrafo único, do RI/TCU, suspendendo-se os efeitos do caput, bem como do subitem 1.7.1.1 do Acórdão 14827/2021-TCU-Segunda Câmara.
EXAME DE MÉRITO
             Delimitação
4.1	Constitui objeto do presente recurso definir se o Acórdão 14827/2021-TCU-Segunda Câmara afrontou o julgamento do RE 638.115/CE.
5. Do direito à incorporação de quintos decorrente do exercício de função comissionada e/ou cargo em comissão, no período entre 8/4/1998 a 4/9/2001 (RE 638.115/CE) 
5.1.	 A recorrente aduz que é beneficiária de decisão judicial transitada em julgado, que lhe assegura a incorporação de quintos decorrente do exercício de função comissionada e/ou cargo em comissão, no período entre 8/4/1998 a 4/9/2001, com base nos seguintes argumentos:
5.2.	A Sra. Rosane Maria Sant Anna Moreno Rozatto foi beneficiada por decisão transitada em julgado, ajuizada pelo Sindicato dos Servidores Públicos Federais da Justiça do Trabalho da 15ª Região, na ação coletiva nº 0000976-30.2005.4.03.6105.
Análise
5.3	Convém, de pronto, transcrever excerto do voto condutor do Acórdão recorrido, que trata da irregularidade em relação aos quintos:
	Considerando que a análise empreendida pela Secretaria de Fiscalização de Integridade de Atos e Pagamentos de Pessoal e de Benefícios Sociais - Sefip detectou o pagamento irregular da vantagem de "quintos/décimos" após a edição da Lei 9.624/1998, uma vez que os períodos de incorporação ocorreram, em parte, em momento posterior à data limite de 8/4/1998;
	Considerando que a jurisprudência desta Casa de Contas consolidou o entendimento de que é ilegal a percepção da rubrica de "quintos/décimos", cuja incorporação decorreu de funções comissionadas exercidas no período de 08/04/1998 a 04/09/2001, devendo-se observar a modulação dos efeitos definida pelo Supremo Tribunal Federal na decisão do Recurso Extraordinário 638.115/CE, acerca dessa matéria;
	Considerando que, segundo a modulação de efeitos do julgamento do RE 638.115/CE feita pelo STF, somente para a hipótese de "quintos/décimos" recebidos com base em decisão judicial transitada em julgado será indevida a cessação imediata do pagamento e não haverá absorção da parcela por reajustes futuros. Já nos casos de "quintos/décimos" recebidos por força de decisão judicial não transitada em julgado ou de decisão administrativa, o pagamento será mantido até sua absorção integral por quaisquer reajustes futuros concedidos aos servidores;
	Considerando que inexistem nos autos documentos que indicam a origem da parcela de "quintos/décimos", se deferida com base em decisão judicial transitada em julgado ou não, ou ainda em decisão administrativa;
5.4.	Ocorre que a recorrente alega haver decisão judicial transitada em julgado favorável à incorporação dos quintos no período entre 8/4/1998 a 4/9/2001. Caso comprovado o trânsito em julgado, bem como ser a recorrente beneficiária da decisão, caberá ao órgão de origem observar a modulação de efeitos fixada pelo Supremo Tribunal Federal no RE 638.115, de modo a manter a parcela de quintos incorporados no referido período, nos termos do subitem 1.7.1.1 do acórdão recorrido.
5.5.	Registra-se, por oportuno, que, ainda que comprovado o trânsito em julgado, isto por si só não possui o condão de alterar o julgamento pela ilegalidade do ato, pois que o e. STF deixou assente que a incorporação de quintos no período de 8/4/1998 até 4/9/2001 ofende o princípio da legalidade, nos termos da tese firmada em sede de repercussão geral, Tema 395. Ademais, o provimento judicial somente impede a suspensão dos pagamentos das parcelas indevidas (Acórdão 3842/2020-TCU-Primeira Câmara) .
CONCLUSÃO
6.	       Da análise de mérito, conclui-se que, relativamente à parcela "quintos" incorporada no período de 8/4/1998 até 4/9/2001, caso a interessada comprove, perante o órgão de origem, ser beneficiária de decisão judicial transitada em julgado, poderá ser mantida a continuidade dos pagamentos imune à absorção por reajustes futuros, consoante modulação de efeitos fixada pelo Supremo Tribunal Federal no RE 638.115, nos termos do item 1.7.1.1.
6.1.	Por conseguinte, deve-se negar provimento ao presente recurso.
PROPOSTA DE ENCAMINHAMENTO
7.	Ante o exposto, submetem-se os autos à consideração superior, propondo-se, com fundamento no art. 48 da Lei 8.443/1992:
a) conhecer do recurso e, no mérito, negar-lhe provimento;
b) informar a recorrente e demais interessados do acórdão a ser proferido, destacando que o relatório e o voto que o fundamentam podem ser acessados por meio do endereço eletrônico www.tcu.gov.br/acordaos."
É o Relatório.

Rudi Meira Cassel (22256/OAB-DF), representando Rosane Maria Sant Anna Moreno Rozatto.

Procurador Júlio Marcelo de Oliveira.

APOSENTADORIA. TRT 15ª REGIÃO. INCORPORAÇÃO DE QUINTOS ORIUNDOS DE EXERCÍCIO DE FUNÇÕES POSTERIORES A 8/4/1998, CONSIDERADA ILEGAL POR AFRONTAR O RE 638.115/CE. PEDIDO DE REEXAME. DECISÃO JUDICIAL. ACÓRDÃO RECORRIDO RESSALVA A MANUTENÇÃO DOS PAGAMENTOS NO CASO DE SENTENÇA DEFINITIVA. ARGUMENTOS INSUFICIENTES PARA MODIFICAR O ACÓRDÃO RECORRIDO. NEGATIVA DE PROVIMENTO.

APOSENTADORIA (APOS)

Secretaria de Recursos (Serur); Secretaria de Fiscalização de Integridade de Atos e Pagamentos de Pessoal e de Benefícios Sociais (Sefip).

Trata-se de pedido de reexame interposto por Rosane Maria Sant Anna Moreno Rozatto contra o Acórdão 14827/2021-TCU-Segunda Câmara, de relatoria do Ministro-Substituto Marcos Bemquerer Costa, por meio do qual este Tribunal, entre outras medidas, considerou ilegal o ato de concessão de aposentadoria emitido em favor da recorrente, em razão da incorporação da vantagem de quintos após 8/4/1998.
2.	A recorrente argumenta que a incorporação se deu com base em decisão judicial transitada em julgado. Assim, requer o reexame do acórdão para considerar legal o ato e aplicar a decisão do STF no julgamento de embargos no RE 638.115/CE, tema 395 da repercussão geral, mantendo-se o pagamento da vantagem em seus proventos.
3.	A Secretaria de Recursos (Serur) , em seu parecer (peça 37) , propõe que o recurso interposto pela recorrente seja conhecido para, no mérito, negar provimento. 
4.	A proposta da Serur contou com a anuência do MPTCU, nos termos do parecer de peça 39.
5. 	Acerca da admissibilidade, ratifico as decisões monocráticas do antigo relator do recurso, Ministro Raimundo Carreiro (peça 31) , no sentido de conhecer dos recursos, uma vez preenchidos os requisitos de admissão que regem a espécie.
6.	No tocante à análise de mérito do apelo, registro minha concordância com os pareceres precedentes, razão pela qual adoto como minhas as conclusões formuladas pela Serur e pelo MPTCU.
7. 	Uma vez identificada a existência de decisão judicial definitiva favorável à interessada, aplica-se a regra fixada pelo STF no julgamento dos embargos do RR 638.115, relator Ministro Gilmar Mendes, segundo a qual o pagamento das parcelas incorporadas em razão de funções exercidas entre 8/4/1998 e a edição da Medida Provisória MP 2.225-48/2001 deve ser mantido, sem qualquer compensação ou subtração.
8. 	Assim, caso a Sra. Rosane Maria Sant Anna Moreno Rozatto comprove, perante o órgão ser beneficiária de decisão judicial transitado em julgado, poderá ser mantida a continuidade dos pagamentos, consoante modulação de efeitos fixada pelo Supremo Tribunal Federal no RE 638.115, bem como disposto no acórdão recorrido.
9. 	Registro, por oportuno, que comprovado o trânsito em julgado, isso não altera o julgamento do ato pela ilegalidade, uma vez que o STF deixou assente que a incorporação de quintos entre 8/4/1998 e 4/9/2001 é ilegal, admitindo apenas a referida modulação.
10.	Nesse prisma, não se verifica qualquer vulneração do referido julgado da Corte Suprema, senão o seu pleno e correto cumprimento, não havendo qualquer reparo a fazer na decisão recorrida, motivo pelo qual acompanho os pareceres uníssonos da Serur e do Parquet especializado, no sentido de conhecer do presente pedido de reexame para, no mérito, negar-lhe provimento.
11.	Ante o exposto, VOTO para que este Tribunal adote a minuta de acórdão que ora submeto ao exame deste Colegiado.
TCU, Sala das Sessões, em 16 de agosto de 2022.
ANTONIO ANASTASIA 
Relator